臺灣基隆地方法院刑事判決　　　　　　　 99年度易字第562號
公　訴　人　臺灣基隆地方法院檢察署檢察官
被　　　告　邱志明
指定辯護人　本院公設辯護人林富貴
上列被告因恐嚇取財案件，經檢察官提起公訴（99年度偵字第54
66號），暨追加起訴（99年度偵字第5925號），本院判決如下︰
    主  文
邱志明意圖為自己不法之所有，攜帶兇器，以脅迫至使不能抗拒
，而取他人之物，累犯，處有期徒刑肆年；又意圖為自己不法之
所有，攜帶兇器，以脅迫至使不能抗拒，而取他人之物，未遂，
累犯，處有期徒刑貳年陸月。扣案之水果刀壹支（含刀鞘壹個）
沒收。應執行有期徒刑伍年陸月。扣案之水果刀壹支（含刀鞘壹
個）沒收。
    事  實
一、邱志明前曾因犯搶奪案件，經本院以98年度訴字第932 號判
    處有期徒刑4 月確定，於民國99年3 月19日易科罰金執行完
    畢。
二、詎邱志明猶不知悔改，意圖為自己不法之所有，攜帶所有人
    不詳之客觀上足以危害人之生命、身體安全、長度約2 、30
    公分長之水果刀1 支（未扣案），於99年11月11日23時30分
    許，在基隆市○○路13號「金中泰賓館」前，搭乘林成才所
    駕駛車號437-A9號營業用小客車，坐於右前座，囑林成才駕
    車前往臺北縣金山鄉（現改制為新北市金山區），途中行經
    基隆市○○路124 號「冠天下檳榔攤」時、邱志明囑林成才
    停車，下車購買啤酒1 罐後上車，嗣林成才於翌日（11月12
    日）凌晨0 時30分許駕車抵達臺北縣金山鄉○○路106 號85
    度C 咖啡蛋糕烘焙專賣店前方時、邱志明即囑林成才停車，
    並詢問車資金額，林成才告知邱志明車資為新台幣（下同）
    460 元，邱志明即從其外套內取出該水果刀指著林成才，稱
    ；我現在在跑路，也是很不願意，要向你借2,000 元等語，
    以此脅迫方式，至使林成才因恐若不從將遭邱志明持刀攻擊
    ，而不能抗拒，交付2,000 元予邱志明，邱志明得手後旋下
    車離去。嗣林成才於99年12月5 日報警處理，經警調閱「金
    中泰賓館」旁及「冠天下檳榔攤」門前之監視錄影帶由林成
    才指認後，循線查獲邱志明。
三、邱志明復另行起意，意圖為自己不法之所有，於99年11月12
    日晚間某不詳時間，在某不詳地點，另行購買客觀上足以危
    害人之生命、身體安全、長度約25公分長之水果刀1 支（含
    刀鞘1 個），將之藏放在其上衣左胸口袋內，嗣於同日20時
    30分許，在基隆市○○路、仁三路口，搭乘江瑞文所駕駛車
    號121-NF號營業用小客車，坐於右前座，囑江瑞文駕車前往
    基隆市○○街，嗣江瑞文駛至基隆市○○街66號前方後停車
    ，告知邱志明車資為新台幣（下同）80元，邱志明即自其上
    衣左胸口袋內抽出其所有之該水果刀1 支，刀鞘仍放置口袋
    內，平舉刀刃於其胸前，向江瑞文稱；2,000 元拿來，以此
    脅迫方式要求江瑞文交付財物，江瑞文回稱；我才剛出車，
    哪裡有錢等語，邱志明即改稱；不然1,000 ，適基隆市警察
    局第一分局南榮路派出所警員劉珀彰在基隆市○○街執行查
    緝私娼勤務，見江瑞文所駕駛營業用小客車停於龍安街66號
    前遲未前進，即走向該車欲要求江瑞文離開，江瑞文見狀即
    向邱志明稱；警察來了，你趕快下車，我車錢不要了等語，
    待劉珀彰走至江瑞文駕駛座旁，邱志明旋開啟車門下車後跑
    離，致未得逞，前開水果刀（不含刀鞘）則掉落於該車右前
    座旁，江瑞文告知劉珀彰遭邱志明強盜，劉珀彰隨即自後追
    趕，在基隆市○○街36巷22號前追上邱志明，並呼叫同事支
    援，而逮捕邱志明，自其上衣左胸口袋內查扣刀鞘1 個，另
    於前開營業用小客車內扣得前開水果刀1 支。
四、案經基隆市警察局第一分局移送臺灣基隆地方法院檢察署檢
    察官偵查起訴暨追加起訴。
    理  由
一、證據能力部分；
  (一)按被告以外之人於審判外之言詞或書面陳述，除法律有規定
    者外，不得作為證據；又被告以外之人於審判外之陳述，雖
    不符刑事訴訟法第159 條之1 至第159 條之4 之規定，而經
    當事人於審判程序同意作為證據，法院審酌該言詞陳述或書
    面陳述作成時之情況，認為適當者，亦得為證據；另當事人
    、代理人或辯護人於法院調查證據時，知有第159 條第1 項
    不得為證據之情形，而未於言詞辯論終結前聲明異議者，視
    為有前項之同意，刑事訴訟法第159 條第1 項、第159 條之
    5 分別定有明文。查本案下列所引用之供述證據，經本院依
    法踐行調查證據程序，檢察官、被告、辯護人均不爭執各該
    證據之證據能力（見本院卷第93至96頁），且亦查無依法應
    排除其證據能力之情形，本院審酌上開證據資料製作時之情
    況，尚無違法不當及證明力明顯過低之瑕疵，亦認為以之作
    為證據應屬適當，是依刑事訴訟法第159 條之4 、第159 條
    之5 規定意旨，後述所引用證據之證據能力均無疑義。
  (二)次按現行刑事訴訟法關於「鑑定」之規定，除選任自然人充
    當鑑定人外，另設有囑託機關鑑定制度。依同法第198 條、
    第208 條之規定，法院、審判長、受命法官或檢察官得視具
    體個案之需要而為選任、囑託鑑定人或鑑定機關、團體為鑑
    定，該鑑定人或鑑定機關、團體，依第206 條之規定需提出
    言詞或書面報告，其所提出之書面報告，即符合同法第159
    條第1 項所定得作為證據之「法律有規定」之情形。本件經
    本院囑託行政院衛生署基隆醫院就被告於行為時之精神狀態
    為鑑定，經上開醫院提出之100 年1 月11日函文檢附精神鑑
    定報告書1 份，即屬上開「法律規定」得為證據者，而有證
    據能力。
二、認定事實之依據；
  (一)訊據被告邱志明矢口否認前開犯行，辯稱；伊有搭林成才的
    計程車到臺北縣金山鄉○○路106 號的85度C 咖啡店，但伊
    不記得是否有拿刀出來叫他拿2,000 元給伊，伊長期服用安
    眠藥，常會忘記事情，且那時候喝醉了；而伊搭江瑞文的車
    到龍安街時，他跟伊說車資80或90元，伊覺得怎麼那麼貴，
    剛好上計程車前，伊買了1 把水果刀，而當時伊酒也喝多了
    ，伊就將水果刀從刀鞘中拔出來，想要嚇嚇他，但伊並沒有
    說要他拿2,000 元出來，也未說1,000 元也好云云（見99年
    度偵字第5925號偵查卷第50、51頁、99年度偵字第5466號偵
    查卷第28、29頁）。然查，被告前開持水果刀強盜被害人林
    成才之事實，業據被害人林成才於警詢中指述明確（見99年
    度偵字第5925號偵查卷第13至14頁、第25頁），並有監視錄
    影帶翻拍照片9 幀、現場照片1 幀在卷可佐（見前開偵查卷
    第15至19頁），觀諸監視錄影帶翻拍照片所顯示之嫌犯面貌
    ，確係被告無疑；而被告上開持水果刀強盜被害人江瑞文之
    犯行，亦據被害人江瑞文於警詢及偵查中證述綦詳（見99年
    度偵字第5466號偵查卷第9 至11頁、第45、46頁），並經證
    人劉珀彰於偵查中結證明確（見前揭偵查卷第46、47頁），
    且被害人江瑞文與證人劉珀彰所陳述情節互核相符，並有蒐
    證照片6 幀在卷可參（見前開偵查卷第20頁），及水果刀1
    支（含刀鞘1 個）扣案可佐，足認被告確有持刀強盜被害人
    林成才、江瑞文之犯行，殆無疑問，被告空言否認犯行，洵
    不足採。
  (二)次查，被告雖因有中度精神障礙，而領有身心障礙手冊（見
    99年度偵字第5466號偵查卷第23頁），然觀諸被告本件之犯
    案手法，均係先行招呼計程車後，上車坐於最接近被害人之
    右前座，囑被害人開往某地點，抵達後即取出身上預藏之水
    果刀脅迫被害人交付財物，手法如出一輒，顯在犯案前即有
    預謀，且在被害人江瑞文告稱因甫出車，身上並無2,000 元
    時，改口要求1,000 元，遇警盤查時尚知下車逃離，足見其
    行為時之意識應甚為清楚。另經本院囑託行政院衛生署基隆
    醫院對被告實施精神鑑定，鑑定結果認被告雖可能因藥物濫
    用或酒癮等病史，而罹患有「精神分裂症」，導致其能力下
    降、記憶力減弱、思考反應僵化、專注力差、衝動控制差，
    呈現輕度精神障礙之程度，惟於行為時並未因精神障礙或其
    他心智缺陷，致其辨識行為違法或依其辨識而行為之能力顯
    著減低，有該院出具之精神鑑定報告書在卷可參（見本院卷
    第75至81頁），是被告行為時顯未因精神障礙或其他心智缺
    陷，致辨識其行為違法或依其辨識而行為之能力有所欠缺或
    顯著減低，併此敘明。
  (三)綜上所述，本件事證明確，被告犯行洵堪認定，應予依法論
    科。
三、論罪科刑；
  (一)按強盜罪之強暴、脅迫，祇須抑壓被害人之抗拒或使被害人
    身體上、精神上，處於不能抗拒之狀態為已足，其暴力縱未
    與被害人身體接觸，仍不能不謂有強暴、脅迫行為；又按強
    盜罪所施用之強暴、脅迫手段，祇須足以壓抑被害人之抗拒
    ，使其喪失意思自由為已足，縱令被害人實際無抗拒行為，
    仍於強盜罪之成立，不生影響（最高法院22年度上字第317
    號、30年度上字第3023號判例要旨參照）。而認定被害人是
    否已達「至使不能抗拒」之程度，應以被告行為時之強弱程
    度綜合當時之具體事實，按多數人之客觀常態情狀決之，亦
    即視該手段施用於相類似之情狀下，是否足使一般人處於不
    能抗拒之制壓程度而定之。亦即強盜罪之強暴、脅迫，以所
    施用威嚇之程度，「客觀上」足以壓抑被害人之意思，至使
    不能抗拒為已足。至施用之威嚇手段，客觀上是否足以壓抑
    被害人之意思自由，應依一般人在同一情況下，其意思自由
    是否因此受壓制為斷，不以被害人之主觀意思為準（最高法
    院87年度臺上字第3705號、91年度臺上字第290 號、94年度
    臺上字第2266號判決要旨參照）。本件被告犯前開犯行時，
    均係坐於最接近被害人之右前座上，再取出身上預藏之長度
    達20餘公分之水果刀，要求被害人交付財物，被告雖未以水
    果刀直接抵住被害人之身體而施加強暴，而係將水果刀橫於
    其胸前或指著被害人，然計程車內空間狹窄，被害人坐於駕
    駛座上，幾無迴旋之空間，亦難取得任何防身工具，面對被
    告近距離持水果刀相向，若挺身反抗，恐將遭被告持刀攻擊
    ，而發生嚴重之後果，是被告所使用之手段，自已足以壓抑
    被害人之意思自由，而達不能抗拒之程度。是核被告所為如
    事實欄二所載犯行，係犯刑法第330 條第1 項之加重強盜既
    遂罪，所為如事實欄三所載犯行，則係犯刑法第330 條第2
    項之加重強盜未遂罪。公訴及追加起訴意旨認被告前開所為
    分別係犯刑法第346 條第1 項之恐嚇取財既遂罪、第346 條
    第3 項、第1 項之恐嚇取財未遂罪，容有未洽，惟因基本社
    會事實相同，本院並當庭諭知被告本件所為或係犯刑法加重
    強盜罪，由被告及辯護人進行答辯（見本院卷第97頁），爰
    依法變更起訴法條。被告所犯前開2 罪間，犯意各別，行為
    互殊，應予分論併罰。查被告有如事實欄一所載之前案紀錄
    暨科刑執行情形，有臺灣高等法院被告前案紀錄表在卷可稽
    ，其於受有期徒刑之執行完畢後，5 年內故意再犯有期徒刑
    以上之前開2 罪，皆為累犯，均應依刑法第47條第1 項之規
    定加重其刑。又被告所為事實欄三所載之加重強盜部分，被
    告雖已著手行為之實行，惟未生既遂之結果，為未遂犯，依
    刑法第25條第2 項規定，按既遂犯之刑減輕之。查被告持水
    果刀強盜被害人財物，所為雖不可取，然本院參酌被告並未
    持刀直接抵住被害人之身體，且所索取之金額不多，而被告
    之精神狀況雖未達心神喪失或精神耗弱之程度，然罹患有「
    精神分裂症」，導致其能力下降、記憶力減弱、思考反應僵
    化、專注力差、衝動控制差，呈現輕度精神障礙之程度等情
    ，業如前述，其所犯前開加重強盜既遂、加重強盜未遂罪縱
    處以經前述加重、減輕其刑後之最低刑度，均仍嫌過重，而
    顯有堪可憫恕之情狀，爰依刑法第59條規定，就其本件所犯
    前揭2 罪均酌量減輕其刑。被告有前開所述之刑之加重（刑
    法第47條第1 項）、減輕（刑法第25條第2 項、第59條）事
    由，爰依法先加後減並遞減之。茲審酌被告正值青壯，不思
    循正當途徑以獲取報酬，卻招呼計程車後持刀強盜駕駛人之
    財物，對社會治安所生危害非輕，犯後否認犯行，惟罹患有
    「精神分裂症」，而呈現輕度精神障礙之程度，犯罪所得金
    額不多，兼衡其素行、犯罪手段等一切情狀，各量處如主文
    所示之刑，並合併定其應執行之刑，以資懲儆。
  (二)被告持以強盜被害人林成才之水果刀1 支，雖係被告犯該加
    重強盜既遂犯行所用之物，惟未扣案，而被告對於該部分犯
    罪情節均以；伊不記得云云置辯，復無其他證據可證明該支
    水果刀為被告所有，尚不得宣告沒收；至扣案之被告持以強
    盜被害人江瑞文之水果刀1 支（含刀鞘1 個），被告供稱係
    伊於99年11月12日晚間所購買（見99年度偵字第5466號偵查
    卷第7 頁），足見係被告所有，且係供其犯此部分加重強盜
    未遂犯行之物，爰依刑法第38條第1 項第2 款規定宣告沒收
    。
據上論斷，依刑事訴訟法第299 條第1 項前段、第300 條，刑法
第330 條第1 項、第2 項、第25條第2 項、第51條第5 款、第47
條第1 項、第59條、第38條第1 項第2 款，判決如主文。
本案經檢察官王亞樵到庭執行職務。
中    華    民  國    100     年    2     月    15    日
                刑事第五庭審判長法  官  齊  潔
                                法  官  王慧惠
                                法  官  蔡和憲
上正本證明與原本無異
如不服本判決應於收受送達後 10 日內向本院提出上訴書狀，並
應敘述具體理由。其未敘述上訴理由者，應於上訴期間屆滿後
20 日內向本院補提理由書 (均須按他造當事人之人數附繕本 )
「切勿逕送上級法院」。
中    華    民    國   100    年    2     月    15    日
                                書記官  翁其良
論罪法條：
中華民國刑法第330條
（加重強盜罪）
犯強盜罪而有第 321 條第 1 項各款情形之一者，處 7 年以上
有期徒刑。
前項之未遂犯罰之。
中華民國刑法第321條
（加重竊盜罪）
犯竊盜罪而有下列情形之一者，處 6 月以上、5 年以下有期徒
刑，得併科新臺幣 10 萬元以下罰金：
一、侵入住宅或有人居住之建築物、船艦或隱匿其內而犯之者。
二、毀越門扇、牆垣或其他安全設備而犯之者。
三、攜帶兇器而犯之者。
四、結夥三人以上而犯之者。
五、乘火災、水災或其他災害之際而犯之者。
六、在車站、埠頭、航空站或其他供水、陸、空公眾運輸之舟、
    車、航空機內而犯之者。
前項之未遂犯罰之。